【裁判字號】    89,上易,1299
【裁判日期】    891102
【裁判案由】    詐欺
【裁判全文】
臺灣高等法院高雄分院刑事判決          八十九年度上易字第一二九九號
    上訴人  台灣高雄地方法院檢察署檢察官
    被  告  乙○○
    選任辯護人  張啟富
右上訴人因被告詐欺案件，不服臺灣高雄地方法院八十八年度易更緝字第三號中華民
國八十九年六月十六日第一審判決（起訴案號：臺灣高雄地方法院檢察署八十五年度
偵字第二三四號、併辦案號：同署八十九年度偵字第一五七一三號、台灣台南地方法
院檢察署八十九年度偵字第八二六０號），提起上訴，本院判決如左：
      主      文
上訴駁回。
      理      由
一、公訴意旨略以：被告乙○○與張保進、陳勇助（均已判決無罪確定）意圖為自己
    不法所有，基於概括之犯意聯絡，共同於民國八十二年十一月十五日，在高雄市
    苓雅區○○○路二三七巷五二號告訴人甲○○住處，由陳勇助出面向甲○○佯稱
    ：因渠等投資之良旗建設股份有限公司（以下簡稱良旗公司）購買坐落嘉義縣義
    竹鄉○○○段第二九二地號、第二九五─七地號土地，欠缺資金等語，央求甲○
    ○借款，致甲○○陷於錯誤，而借與新台幣四百萬元，同日又追加借款一百四十
    萬元，甲○○如數交付。乙○○、張保進、陳勇助共同交付良旗公司本票四張予
    甲○○，並出示持股認同書一紙，由甲○○簽立，作為前開借款之擔保，並先後
    二次帶甲○○至上開土地勘查，使甲○○相信良旗公司購買土地一事，旋於同年
    十二月十四日，乙○○等三人又以良旗公司資金不足為由，再向甲○○借款一百
     一十萬元，並交付良旗公司簽發同額之本票一紙以為取信。乙○○與陳勇助另
    共同意圖為自己不法之所有，於同年十月四日，再向甲○○佯稱借款七十萬元，
    並交付陳嘉民開立，乙○○、陳勇助於其上背書之支票一張予甲○○。詎乙○○
    、張保進、陳勇助對於前開借款均未償還，而所交付之票據屆期亦不獲付款，經
    換票後仍不獲付款，又上開土地，乙○○等三人已與土地所有人解除契約，亦未
    見乙○○等人返還借款，甲○○至此始知受騙。
二、按犯罪事實應依證據認定之，無證據不得推定其犯罪事實。又不能證明被告犯罪
    者，應諭知無罪之判決，刑事訴訟法一百五十四條、第三百零一條第一項分別定
    有明文。次按事實之認定，應依證據，如未能發現相當證據，或證據不足以證明
    ，自不能以推測或擬制之方法，為裁判基礎（最高法院四十年台上字第八六號判
    例參照）。復按認定犯罪事實，所憑之證據，固不以直接證據為限，間接證據亦
    包括在內，然無論直接或間接證據，其為訴訟上之證，須於通常一般人之均不致
    於有所懷疑，而得確信其為真實之程度者，始得據為有罪之認定，倘其證明尚未
    達到此一程度，而有合理之懷疑存在時，即無從為有罪之認定（最高法院七十六
    年台上字第四九八六號判例參照）。再按認不利於被告之事實，須依積極證據，
    苟積極證據不足為不利於被告事實之認定時，即應為有利於被告之認定，更不必
    有何有利之證據（最高法院三十年上字第八一六號判例參照），故被告否認犯罪
    事實所持之辯解，縱屬不能成立，仍非有積極證據足以證明其犯罪行為，不能遽
    為有罪之認定（最高法院三十年上字第一八三一號判決參照）。又按告訴人之指
    訴是以使被告受刑事訴追為目的，是其陳述是否與事實相符，仍應調查其他證據
    以資審認，不得僅憑告訴人之指訴遽令被告入罪，最高法院五十二年台上字第一
    三００號著有判例可循。又刑法第三百三十九條第一項之詐欺罪，係以意圖為自
    己或第三人不法之所有，以詐術使人陷於錯誤，將本人或第三人之物交付為構成
    要件，如未使用詐術使人陷於錯誤，自不得以詐欺罪相繩。所謂以詐術使人交付
    ，必係被詐欺人因其詐術而陷於錯誤，始為相當，若其所有方法，不能認為詐術
    ，亦不致使人陷於錯誤，即不構成本罪（最高法院四六年台上字第二六０號判例
    參照）。
三、公訴人認被告乙○○涉有詐欺罪嫌，無非以甲○○之指述及良旗公司簽發之本票
    四紙，及陳嘉民支票、持股認同書、退票理由單、借據各一紙等，為其論罪依據
    。惟訊據被告乙○○堅決否認有詐欺犯行，辯稱：四百萬元是投資款，後來的一
    百四十萬元、一百一十萬元，其中一百四十萬元已以支票丙甲○○兌領，另七十
    萬元是用來整地，有付了三次利息，每次五萬元，因伊與丈夫開設的良旗公司於
    八十二年十一月間，曾向地主吳明晃、靳博揚購買嘉義縣義竹鄉的土地，因須繳
    納一千萬元訂金，公司資金不足，才由陳勇助找甲○○投資共同買受前開土地，
    後因土地由嘉義縣政府重劃中，無法辦理過戶，致無法向銀行辦理融資，才遭吳
    明晃、靳博揚以未支付尾款為由，沒收一千萬元訂金，並解除契約，致良旗公司
    無法清償甲○○，並非故意詐騙款項等語。經查：
  (一)、告訴人雖否認前開四百萬元為投資款，惟由其八十三年十一月二十五日告訴狀
      內載有：被告並應允告訴人以四百萬元加入一股等文字，及告訴人將四百萬元
      交付與被告乙○○等人當天，即簽立持股認同書，此為告訴人所自承（見八十
      四年度偵續字第一九四號案八十四年十月四日偵訊筆錄），足認此四百萬元為
      投資款無疑。
  (二)、被告乙○○與張保進共同經營之良旗公司，確曾於八十二年十一月四日向吳明
      晃、靳博揚購買前開嘉義縣義竹鄉土地，並於同日交付由良旗公司負責人張保
      進所簽發之面額一千萬元支票一紙予吳明晃，此有土地買賣契約書與支票影本
      一紙附卷可憑（附於八十四年度續偵字第一九四號卷第二十七、二十八頁），
      且吳明晃亦向銀行提示兌領該一千萬元，此亦據證人吳明晃於偵查中證述明確
      （見八十四年度續偵字第一九四號案八十四年八月二十二日偵訊筆錄），又被
      告乙○○等人於購買系爭土地後，曾二度偕同甲○○勘查系爭土地之事實，亦
      據甲○○及證人陳清杉於偵查中供述屬實（見八十四年度續偵字第一九四號案
      八十四年九月十六日偵訊筆錄），是被告乙○○與張保進、陳勇助於借款之時
      ，既已明確告知係用以購買土地，甲○○亦二度至前開土地勘查，被告乙○○
      等人顯未施用詐術甚明，況良旗公司係因未如期支付尾款，才遭吳明晃、靳博
      揚以違約為由解除買賣契約，並沒收一千萬元之訂金，此更據證人吳明晃於偵
      查中證稱明確，並有吳明晃、靳博揚所寄之解除契約存證信函一份在卷可稽（
      見八十四年度續偵字第一九四號案八十四年八月二十二日、九月五日偵訊筆錄
      、第三十一頁至第三十四頁），且前開土地自八十二年五月二十日起至八十三
      年一月二十日止，確因劃入農地重劃而無法辦理移轉登記，此亦據嘉義縣朴子
      地政事務所函覆良旗公司說明綦詳，此有該所八十三朴地一字第二五四二號函
      附卷可憑（附於八十三年度偵字第二三００七號卷），顯見被告乙○○前開因
      土地由嘉義縣政府重劃中無法辦理過戶，才遭地主以未支付尾款為由，沒收一
      千萬元訂金之辯解可信。
  (三)、參酌卷附良旗公司與甲○○所訂定之持股認同書上所載：追加八十二年十一月
      三十日支票號碼0000000號，面額一百四十萬元等字樣，及甲○○於告
      訴狀上亦陳明八十二年十一月十五日追加借款一百四十萬元等語，而前開支票
      號碼0000000號，面額一百四十萬元之支票於八十二年十二月一日提示
      後，由良旗公司設於彰化商業銀行大發辦事處之帳號付款，並存入甲○○指定
      之帳戶等情，業據甲○○於偵查中供述明確（見八十四年度續偵字第一九四號
      案八十四年十月四日偵訊筆錄），並有支票存款往來對帳單一紙在卷可稽（附
      八十四年度續偵字第一九四號卷第五十六頁），是被告乙○○等人於向甲○○
      借款投資土地之初，如有詐欺之不法所有意圖，豈有再返還一百四十萬元予甲
      ○○之理。
  (四)、甲○○就被告乙○○所借之七十萬元，並不否認曾收取利息，惟就金額是被告
      乙○○所稱每次三萬元共十五萬元，或其所供承之只有六萬多元有所爭執，然
      由甲○○自承自八十二年十月間起，即與被告乙○○等人有金錢借貸往來，被
      告乙○○等人未準時還錢，惟最後均有清償等情（見八十三年度偵字第二三０
      ０七號案八十四年三月三十日偵訊筆錄），又參酌甲○○其後又與被告乙○○
      等人共同投資前開土地，並另再借款與被告乙○○等人，復又收取利息等情，
      則甲○○與被告乙○○等人既早有金錢往來，顯見甲○○係基於往日情誼，方
      允諾借款七十萬元予被告乙○○，及更為其後之投資、借款，顯無何陷於錯誤
      可言。
四、甲○○既與被告乙○○等人早有金錢往來，基於朋友之誼始有出借款項、投資之
    舉，顯難認其有陷於錯誤可言，自不得以被告乙○○與張保進、陳勇助等人，事
    先對前開土地之現狀未詳加調查，且對資金之籌劃未見周詳，復對土地投資之風
    險評估錯誤，致向甲○○所借款項、投資之七百二十萬元遭證人吳明晃等人沒收
    ，即認被告乙○○有詐欺之犯行。
五、綜上所述，被告所辯上情，應堪採信。此外，復查無其他確切之證據足證被告犯
    罪，依前開判例之意旨，應認不能證明被告犯罪，則原審所示為被告無罪之諭知
    ，並無不當。公訴人上訴意旨，仍執陳詞，指摘原判決不當，為無理由，應予駁
    回。
六、被告移送併辦部分（台灣高雄地方法院檢察署八十九年度偵字第一五七一三號及
    台灣台南地方法院檢察署八十九年度偵字第八二六０號），因本案既受無罪判決
    ，即與本案無裁判上一罪關係，無從併案審理，應分別退回檢察署，由檢察官另
    行偵辦。
據上論斷，應依刑事訴訟法第三百六十八條，判決如主文。
本案經檢察官羅正平到庭執行職務。
中    華 民    國     八十九     年      十      月       三十一     日
                              臺灣高等法院高雄分院刑事第三庭
                                  審判長法官  莊秋桃
                                        法官  陳中和
                                        法官  謝宏宗
右正本證明與原本無異。
不得上訴。
                                      書記官  陳靖華
中    華    民    國     八十九     年      十一      月      二        日
                                                                        Ｆ


司法院資訊處製作；財團法人民間司法改革基金會備份。
